最  高  行  政  法  院  裁  定
111年度抗字第112號
抗  告  人  楊琳敏                                     
上列抗告人因與相對人新北市政府工務局間有關建築事務事件，
對於中華民國111年2月14日臺北高等行政法院110年度訴字第924
號裁定，提起抗告，本院裁定如下︰
　　主  文
抗告及變更之訴均駁回。
抗告及變更之訴訴訟費用均由抗告人負擔。
　　理  由
一、按抗告法院認抗告為不合法或無理由者，應為駁回抗告之裁
    定。
二、緣抗告人以民國110年3月16日「申請調查證據函」（下稱系
    爭申請函），向相對人申請調查65店建字第2916號之建造執
    照（下稱系爭建照），就新北市○○區○○段0000建號（門牌地
    址：新北市○○區○○路0段000巷0號，為訴外人丁莉莉所有，
    下稱門牌地址1）建物，是否核准設立車庫（下稱系爭車庫
    ）一事，案經相對人查調相關圖說，以110年3月25日新北工
    施字第1100529256號函（下稱系爭函文）復抗告人略以：使
    用執照（67年店使字第3063號，下稱系爭使照）竣工圖說門
    牌地址1之（C型）建物並無標示系爭車庫，而係標示於「新
    北市○○區○○路0段000巷0號」（為抗告人所有，下稱門牌地
    址2）之（A'型）建物；另新北市新店地政事務所67年12月2
    6日測量之建物測量成果圖，系爭車庫則係標示門牌地址1之
    建物範圍，而非門牌地址2之建物範圍，惟現況確係坐落於
    門牌地址1之建物範圍，應係起造人於申請使用執照時所檢
    附建築師簽證之竣工圖說筆誤所致。使用執照竣工圖說與建
    物及土地所有權原登記資料不一致，如涉及竣工圖說筆誤或
    漏列，建物所有權人得依「新北市政府使用執照更正標準作
    業程序」辦理更正事宜等語。抗告人不服系爭函文，提起訴
    願經決定不受理，循序提起本件行政訴訟，並聲明：⑴訴願
    決定及原處分（按：即系爭函文）均撤銷。⑵由相對人通知
    系爭車庫所有權人限期（可定為3至到6個月）依法申請使用
    執照更正，並經相對人之審查許可而發給執照，原辦竣之登
    記應予維持；如建物所有權人逾期未依法補申請執照更正或
    申請更正而未獲審查許可，該辦竣之系爭車庫所有權第一次
    測量登記，應依行政院62年8月9日台內地字第6795號函示暨
    土地登記規則第144條之規定由相對人通知新北市新店地政
    事務所逕為辦理塗銷系爭車庫所有權第一次測量登記。經原
    審以110年度訴字第924號裁定（下稱原裁定）駁回。抗告人
    仍不服，遂提起本件抗告。
三、本件原裁定以：㈠就訴之聲明第1項部分：本件抗告人所具系
    爭申請函，乃係就系爭建照是否核准設立車庫一事，向相對
    人申請調查，系爭函文僅係說明系爭車庫現狀位置確實與系
    爭使照竣工圖說標示位置歧異，並指明此情可由建物所有權
    人依規定辦理更正予以解決，並非相對人就公法上具體事件
    所為之決定或其他公權力措施，而規制任何權利義務關係，
    自未對外直接發生法律效果，核非行政處分。抗告人對之提
    起撤銷訴訟，自非法之所許，且亦無從補正，自應依行政訴
    訟法第107條第1項第10款規定，予以駁回。㈡就訴之聲明第2
    項部分：抗告人於系爭申請函僅係請求相對人查明系爭車庫
    是否經核准興建及其核准之依據，未見其請求相對人應通知
    系爭車庫所有權人限期依法申請系爭使照更正，以及如未能
    辦理更正，相對人應通知新北市新店地政事務所逕為辦理塗
    銷系爭車庫所有權第一次測量登記等內容，相對人自不生怠
    為處分或否准申請之情事，且土地登記規則第144條亦非抗
    告人得據為請求相對人通知系爭車庫所有權人於限期內依法
    申請系爭使照更正事宜之法令依據；而就抗告人聲明相對人
    發函新北市新店地政事務所逕為辦理塗銷系爭車庫所有權第
    一次測量登記部分，乃係以「如建物所有權人逾期未依法補
    申請執照更正或申請更正而未獲審查許可」為前提條件，然
    按所謂起訴之聲明，即應受判決事項之聲明，乃抗告人請求
    行政法院判決之結論，須明確具體，不得附條件，且相對人
    並非登記機關，並無依上開規定而有發函登記機關即新北市
    新店地政事務所為特定內容行政處分之權限或義務，是相對
    人對於非依法申請之案件，自不負有作為義務，抗告人此部
    分之聲請，並不具備提起課予義務訴訟之要件，其訴為不合
    法，且無從補正，應予駁回等語。
四、抗告意旨略謂：依新北市政府違章建築拆除大隊違章建築認
    定通知書新北拆認二字第1093240961號，可知系爭車庫屬樓
    梯構造之一部分，抗告人遂向新北市新店地政事務所請求針
    對系爭車庫所有權登記之合法性作出行政處分，新北市新店
    地政事務所乃函請相對人釐清系爭車庫合法性，然相對人拒
    絕針對系爭車庫所有權登記合法性作出行政處分，致抗告人
    權益受損等語。
五、本院查：
（一）關於抗告人訴之聲明第1項（請求撤銷訴願決定及系爭函
      ）部分：
　  ⒈行政訴訟法第4條第1項規定：「人民因中央或地方機關之
      違法行政處分，認為損害其權利或法律上之利益，經依訴
      願法提起訴願而不服其決定，或提起訴願逾3個月不為決
      定，或延長訴願決定期間逾2個月不為決定者，得向行政
      法院提起撤銷訴訟。」第107條第1項第10款規定：「原告
      之訴，有下列各款情形之一者，行政法院應以裁定駁回之
      。……起訴不合程式或不備其他要件。」所謂行政處分，
      係指中央或地方機關就公法上具體事件所為之決定或其他
      公權力措施而對外直接發生法律效果之單方行政行為。人
      民對非行政處分提起撤銷訴訟，其起訴不備要件，且無從
      命補正，應依行政訴訟法第107條第1項第10款規定，以裁
      定駁回其訴。
　  ⒉查系爭函文係相對人就抗告人110年3月16日提出之「申請
      調查證據函」（原審卷第19頁）詢問系爭建照是否有准予
      設立車庫之函復，系爭函文說明：系爭使照竣工圖說門牌
      地址1之(C型)建物並無標示系爭車庫，而係標示於門牌地
      址2之（A'型）建物；另新北市新店地政事務所67年12月2
      6日測量之建物測量成果圖，系爭車庫則係標示門牌地址1
      之建物範圍，而非門牌地址2之建物範圍，惟現況確係坐
      落於門牌地址1之建物範圍，應係起造人於申請使用執照
      時所檢附建築師簽證之竣工圖說筆誤所致。使用執照竣工
      圖說與建物及土地所有權原登記資料不一致，如涉及竣工
      圖說筆誤或漏列，建物所有權人得依「新北市政府使用執
      照更正標準作業程序」辦理更正事宜等語。足見系爭函文
      並非相對人就公法上具體事件所為之決定或其他公權力措
      施，未見相對人規制任何權利義務關係，並未對外直接發
      生法律效果，核非行政處分。抗告人對之提起撤銷訴訟，
      自非法之所許。原裁定論明系爭函文非屬行政處分，不得
      據以提起撤銷訴訟，依行政訴訟法第107條第1項第10款規
      定，以裁定駁回抗告人之訴，核無不合。抗告意旨猶執前
      詞，求予廢棄，難認有理由，應予駁回。
（二）關於抗告人訴之聲明第2項（由相對人通知系爭車庫所有
      權人限期依法申請系爭使照更正，以及如未能辦理更正，
      相對人應通知新北市新店地政事務所逕為辦理塗銷系爭車
      庫所有權第一次測量登記）部分：
  　⒈按「（第1項）人民因中央或地方機關對其依法申請之案件
      ，於法令所定期間內應作為而不作為，認為其權利或法律
      上利益受損害者，經依訴願程序後，得向行政法院提起請
      求該機關應為行政處分或應為特定內容之行政處分之訴訟
      。（第2項）人民因中央或地方機關對其依法申請之案件
      ，予以駁回，認為其權利或法律上利益受違法損害者，經
      依訴願程序後，得向行政法院提起請求該機關應為行政處
      分或應為特定內容之行政處分之訴訟。」行政訴訟法第5
      條定有明文。此課予義務訴訟旨在就人民依法向行政機關
      申請作成行政處分，因未獲滿足所形成之公法上爭議提供
      救濟途徑，故當事人須經依法向行政機關請求作成處分而
      未獲滿足，並經訴願前置程序，始符合課予義務訴訟之訴
      訟合法要件；如未經申請及踐行訴願程序，逕行提起課予
      義務之訴，即屬不備起訴要件，且無從補正，依行政訴訟
      法第107條第1項第10款規定，行政法院應予裁定駁回。
    ⒉抗告人主張相對人應有法定義務，應作為而不作為，因而
      依據土地登記規則第144條規定要求相對人針對系爭車庫
      之合法性作出行政處分，明確選擇訴訟類型為課予義務之
      訴（原審卷第120頁及第129頁）。惟未見抗告人於起訴前
      曾向相對人申請上開內容之發文，相對人自無從針對抗告
      人上開申請作成任何行政處分，不生相對人怠為處分之情
      事。且土地登記規則第144條有關由登記機關報經直轄市
      或縣（市）地政機關查明核准後塗銷之規定，未賦予抗告
      人得請求相對人通知系爭車庫所有權人於限期內依法申請
      系爭使照更正事宜之請求權。相對人對該請求並不負有作
      為義務。故抗告人此部分之聲請，即不具備提起行政訴訟
      法第5條所定課予義務訴訟之要件，原裁定以抗告人在原
      審提起之課予義務訴訟因起訴不備要件，予以駁回之結論
      ，核無違誤。抗告意旨猶執前詞求為廢棄原裁定，為無理
      由，應予駁回。
（三）抗告乃當事人不服法院所為之裁定，向其上級審聲明不服
      之救濟制度，故得為抗告之人及其聲明不服之範圍，均以
      下級審之裁定範圍為限。是抗告人於本院抗告程序，變更
      訴之聲明第2項為「依據新北地測字第1096066628號函新
      北市工務局之要求（說明三），針對『系爭車庫』之合法性
      ，依法作出行政處分。」乙節，核屬訴之變更，該變更新
      訴部分並非原裁定審理範圍，故抗告人抗告後所為訴之變
      更，依前開規定及說明，於法不合，應併予駁回。
六、據上論結，本件抗告為無理由、變更之訴為不合法。依行政
    訴訟法第104條，民事訴訟法第95條、第78條，裁定如主文
    。
中　　華　　民　　國　　111 　年　　6 　　月　　24　　日
                    最高行政法院第二庭
                        審判長法官  帥　嘉　寶　
                              法官　鄭　小　康
                              法官　林　玫　君
                              法官　李　玉　卿
                              法官　洪　慕　芳

以  上  正  本  證  明  與  原  本  無  異
中　　華　　民　　國　　111 　年　　6 　　月　　24　　日
　　　　　　　　　　　　　　　書記官　張　玉　純